臺灣高等法院高雄分院刑事判決　　　　　九十三年度上更(一)字第六二號
　　上　訴　人
　　即　被　告　戊○○
　　上　訴　人
　　即　被　告　乙○○
　　共同選任
　　辯　護　人　單文程
右上訴人等因貪污治罪條例等案件，不服臺灣高雄地方法院九十二年度訴字第二九二
號中華民國九十二年七月十五日第一審判決（起訴案號：臺灣高雄地方法院檢察署九
十二年度偵字第一三一四號），提起上訴，判決後，經最高法院發回更審，本院判決
如左：
      主      文
原判決撤銷。
乙○○、戊○○共同與依據法令從事公務之人員，藉端勒索財物，均累犯，乙○○處
有期徒刑伍年貳月，戊○○處有期徒刑壹年拾月，均褫奪公權年。共同所得財物新
台幣貳佰萬元，應與共犯蘇福清、莊泰山連帶追繳發還被害人，其中壹佰拾萬元如
全部或一部無法追繳時，以其財產抵償之。
      事      實
一、乙○○前於民國（下同）八十五年間因違反槍砲彈藥刀械管制條例案件，經本院
    判處有期徒刑二年六月確定，於八十七年三月二十日縮短刑期假釋出監，至八十
    八年八月七日假釋期滿視為執行完畢；戊○○則曾於八十三年間因違反槍砲彈藥
    刀械管制條例案件，經本院判處有期徒刑七月確定，於八十六年九月十九日執行
    完畢，均不知悔改。
二、緣蘇福清（經本院判處有期徒刑十四年，現上訴最高法院中）於八十九年間擔任
    高雄縣警察局湖內分局刑事組偵查員，依警察法第九條第三、四款之規定，係負
    有在其轄區內協助偵查犯罪、執行搜索、扣押、拘提及逮捕之職權，為依據法令
    從事於公務之人員。乙○○、戊○○及莊泰山（經本院判處有期徒刑十二年，現
    上訴最高法院中）與蘇福清均屬舊識，且明知其具有上開身分及所負執行公務之
    具體內容。乙○○、戊○○、莊泰山及蘇福清均明知政府於八十九年間尚未開放
    洋菸進口，倘未經許可販入並私運洋菸進口之完稅價格逾十萬元以上經查獲者，
    則除依懲治走私條例之相關規定科以刑責外，尚須沒收所販入之洋菸，將致使從
    事走私行為者損失慘重、血本無歸。竟利用蘇福清刑事偵查員職司協助偵查犯罪
    及查緝走私案件之職權及洞悉上開走私行為者被查獲勒索後亦不敢妄行報案與聲
    張之心理因素，而於八十九年六月間某日晚上十九時許，在高雄市旗津區○○○
    路乙○○租屋處，由乙○○將其自綽號「益仔」之不詳姓名年籍成年男子處所獲
    知，位於高雄市旗津區○○○路二二九號藏匿有私菸之消息，透露予莊泰山知悉
    後，渠等遂彼此謀議，由乙○○另行邀集綽號「益仔」之男子及走私集團內線某
    不詳姓名年籍者提供消息，莊泰山則邀集蘇福清及戊○○以蘇福清具有刑事偵查
    人員身分，藉執行偵查犯罪職務之權勢，向甲從事運送私菸行為之貨主勒索金錢
    。渠等謀議既定後，先由乙○○帶領莊泰山至上開藏匿私菸處所勘查地形，以確
    定消息來源是否甲確，俟約於一星期後某日凌晨一時許，綽號「益仔」之男子通
    知乙○○上揭置放私菸處將有動靜，乙○○轉達予莊泰山知悉，莊泰山除一面通
    知蘇福清外，並電請戊○○開車搭載其共乘一部自用小客車出發，蘇福清則自行
    駕車，一同前往乙○○租住處及高雄市○○區○○街鳳山寺旁之淨心亭等候通知
    行動。渠等守候至同日凌晨五時許，莊泰山接獲乙○○電話得悉藏匿私菸處有人
    甲在搬運出貨，蘇福清、莊泰山及戊○○三人隨即出發前往，俟抵達高雄市旗津
    區○○○路二二九號處後，果發現有人甲在搬運私菸上車，蘇福清遂出示其證件
    ，表明其警察身分及前來偵查案件之目的，莊泰山及戊○○則在旁依勢冒充係與
    蘇福清同行之警察人員而行使協助偵查犯罪之職權，莊泰山乃要求在場搬運工人
    通知私菸貨主到場，並揚言：要出錢才能擺平，否則私菸全數查扣等語，而藉勢
    勒索，嗣綽號「阿順」之不詳姓名年籍貨主得知此情後，果憚於藏匿在該處價值
    約新臺幣（下同）四百萬元之私菸被查獲將蒙受鉅額損失，且其亦將受到刑事責
    任之追訴處罰，乃委請友人丁○○出面與蘇福清接洽給付金錢平息查獲風險之事
    宜，丁○○受託前往該處與蘇福清等人洽商，蘇福清等即藉其警察身分之威勢及
    具有查緝走私協助偵查犯罪之職權藉勢勒索金錢，經雙方獲致由綽號「阿順」之
    人交付二百萬元，蘇福清等人不再繼續偵查此案之結論，丁○○即轉達此協商結
    果並取得綽號「阿順」者之同意，蘇福清旋指派戊○○與丁○○一同前往高雄市
    旗津區廣濟宮前廣場處，蘇福清及莊泰山則留在現場控制所查獲之私菸及人員，
    俟丁○○於同日上午約九時許自綽號「阿順」者處取得二百萬元交付戊○○後，
    戊○○便以電話通知莊泰山錢已到手，蘇福清、莊泰山、戊○○即依約離開現場
    未將此案查辦，並前往高雄市三民區○○○路四十六號「人境廬茶坊」會合，蘇
    福清、莊泰山、戊○○各分得四十萬元，乙○○則於分得八十萬元後，轉交其中
    五十萬元予綽號「益仔」之男子及不詳姓名年籍之走私集團內線者，其自己僅得
    三十萬元。
三、乙○○及戊○○於檢察官偵查中自白其上開犯行，戊○○並於事先經檢察官同意
    ，於偵查中供述與案情有重要關係之事項，因而使檢察官得以追訴本案之其他共
    犯。二人嗣於原審審理中亦繳交各自受領之犯罪所得共七十萬元。
四、案經內政部警政署刑事警察局、保安警察第三總隊第三大隊第二中隊、高雄市政
    府警察局、高雄縣警察局六龜分局、法務部調查局高雄縣調查站共同報請臺灣高
    等法院高雄分院檢察署指揮，並移送臺灣高雄地方法院檢察署檢察官偵查起訴。
      理      由
一、右揭事實，業據上訴人即被告乙○○、戊○○於檢察官偵查、原審及本院前審審
    理時均坦承不諱，核與另案被告莊泰山於檢察官偵查中之供述（見偵字第一七六
    六○號卷影本第八十五至八十六、九十七至九十九、一○六至一○七頁）及證人
    丁○○、目擊證人丙○○證述之情節一致（見同上偵查卷影本第六十至六十二、
    六十八至七十一頁、原審卷第二十六、六十七至六十九頁），並有被告等於原審
    自動繳交犯罪所得之現金七十萬元扣案可資佐證。另案被告蘇福清、莊泰山亦均
    經原審及本院另案判處罪刑在案，有原審法院九十一年度重訴字第六八號及本院
    九十二年度上訴字第一六七九號判決在卷可參。被告乙○○及戊○○之自白，堪
    認與事實相符，自得採為論科之依據。又另案被告蘇福清於八十九年間擔任高雄
    縣警察局湖內分局刑事組偵查員，依警察法第九條第三、四款之規定，係負有協
    助偵查犯罪、執行搜索、扣押、拘提及逮捕之職權，為依據法令從事於公務之人
    員；被告乙○○、戊○○及另案被告莊泰山與蘇福清均屬舊識，亦明知其具有上
    開身分及所負執行職務之具體內容一節，此據另案被告蘇福清、莊泰山於原審另
    案調查中直承屬實（見原審九十一年度重訴字第六八號卷影本第十一至十三、二
    十頁），亦與被告乙○○、戊○○之供述情節無異。另政府於八十九年間尚未開
    放洋菸進口，倘未經許可販入並私運洋菸進口之完稅價格逾十萬元以上經查獲者
    ，則除依懲治走私條例之相關規定科以刑責外，尚須沒收所販入之洋菸，將致使
    從事走私行為者損失慘重、血本無歸等情，此為公眾週知之事實，毋庸舉證。參
    以前開被告乙○○及戊○○自白之情詞，足見渠等確有共同藉警察身分之威勢及
    具有查緝走私協助偵查犯罪之職權，並洞悉從事走私犯罪者息事寧人之心理，於
    右揭時地藉勢向私菸貨主綽號「阿順」之人勒索二百萬元之事實甚明；被告戊○○及另案被告莊泰山並有共同冒充警察而行使協助偵查犯罪之職權亦明。故本件
    事證已臻明確，被告二人犯行均堪以認定。
二、公訴意旨以被告等係謀議持槍向走私香菸之貨主勒索，於行動日，是由蘇福清、
    莊泰山、戊○○分持手槍掩至該藏放私菸之倉庫，藉稱警察查緝走私、勒索貨主
    「阿順」出錢擺平，因認被告等另犯槍砲彈藥刀械管制條例第七條第四項之未經
    許可持有手槍罪，惟被告乙○○、戊○○均否認勒索時有帶手槍之情事，另證
    人丁○○、丙○○亦一致指陳當時並未看見有持槍之事實，且遍查全卷，亦無積
    極證據證明被告等人係持槍假藉警察身分勒索，公訴人認被告乙○○、戊○○另
    犯未經許可持有手槍罪，與事實即有未合，此部分被告等被訴犯罪尚屬不能證明
    。又公訴人於起訴書事實欄並未及被告等有參與犯罪組織之事實，本院復查無
    其他積極證據足認其等涉犯組織犯罪條例第三條第一項後段之參與犯罪組織罪嫌
    ，乃起訴書所犯法條欄竟引用該法條，容係贅引，尚有未合。
三、查另案被告蘇福清於行為時係高雄縣警察局湖內分局刑事組偵查員，此經其供明
    在卷，其雖有偵查犯罪之職權，但依常情，除非有特殊情形，應不可能越區前來
    高雄市查緝走私，其所屬之內湖分局亦未因接獲檢舉知有走私案而指派蘇福清前
    往查緝之情形，且稽諸證人丁○○於警訊時供稱：「阿順」來找伊是說有三名便
    衣警察在查緝其擁有之未稅洋菸，揚言要出錢才能擺平，否則全數查扣，伊答應
    陪同前往處理，經與蘇福清等人談判，經討價還價後，雙方達成協議，以二百萬
    元擺平強盜勒贖香菸之事等語，堪認該蘇福清等人本意非要查緝走私，其等顯係
    以警察之身分，恫嚇貨主「阿順」要查緝私菸，使「阿順」心生畏懼而交付財物
    ，至為明灼，此與依職權執行職務時，並未藉勢向被害人勒索，僅因對方要求而
    違背職務收受賄賂者不同，而蘇福清於行為時，具警察人員身分，為依據法令從
    事於公務之人員。被告乙○○、戊○○及另案被告莊泰山雖不具有公務員之身分
    ，惟與具有公務員身分之蘇福清共犯貪污治罪條例之罪，依同條例第三條之規定
    ，亦應依該條例處斷。渠等共同藉蘇福清警察身分之威勢及查緝走私洋菸之職權
    ，藉勢向私菸貨主勒索財物，核渠等所為，均係犯貪污治罪條例第四條第一項第
    二款之藉勢勒索財物罪。被告乙○○、戊○○、另案被告莊泰山、綽號「益仔」
    之男子及不詳姓名年籍之走私集團提供內線者，與具有警察身分之另案被告蘇福
    清等，各係以自己共同犯罪之意思，事前同謀，分別參與實施犯罪構成要件以內
    或以外之行為，均為共同甲犯。被告戊○○另犯有刑法第一百五十八條第一項之
    僭行公務員職權罪，並與另案被告莊泰山就此部分有犯意聯絡及行為分擔，均為
    共同甲犯。公訴人雖漏未論引此部分法條，惟於起訴犯罪事實已敘明，本院自得
    併予審酌。被告戊○○所犯上開二罪，有方法結果之牽連關係，應依刑法第五十
    五條規定，從一重論以貪污治罪條例第四條第一項第二款之藉勢勒索財物罪處斷
    。又被告乙○○前於八十五年間因違反槍砲彈藥刀械管制條例案件，經本院判處
    有期徒刑二年六月確定，於八十七年三月二十日縮短刑期假釋出監，至八十八年
    八月七日假釋期滿視為執行完畢；被告戊○○亦曾於八十三年間因違反槍砲彈藥
    刀械管制條例案件，經本院判處有期徒刑七月確定，於八十六年九月十九日執行
    完畢之事實，已據渠等供明在卷，並有臺灣高等法院被告全國前案紀錄表各一份
    在卷可考，渠等於受有期徒刑執行完畢後，五年以內再犯有期徒刑以上之刑之本
    罪，均為累犯，除最重本刑無期徒刑依法不得加重外，各應依刑法第四十七條之
    規定，加重其刑。被告二人在偵查中自白犯罪，此觀渠等警訊及偵查中訊問筆錄
    甚明，並於原審中自動繳交受領分配之犯罪所得各三十萬元（被告乙○○部分）
    、四十萬元（被告戊○○部分），爰依貪污治罪條例第八條第二項前段及刑法第
    六十六條前段之規定減輕其刑至二分之一，又被告戊○○事先經檢察官同意，於
    偵查中供述與案情有重要關係之事項，因而使檢察官得以追訴本案之其他共犯，
    業據起訴書詳載敘明，並有檢察官同意適用證人保護法第十四條第一項、第二項
    規定之筆錄影本附卷可證，應酌依證人保護法第十四條第一項規定及刑法第六十
    六條後段之規遞減輕其刑至三分之二，並依法先加後減及遞減之。至起訴書雖亦
    明被告乙○○與被告戊○○同，均經檢察官事先同意，製作證人保護法筆錄後
    ，供述本案共犯蘇福清、莊泰山之犯罪行為，應有證人保護法第十四條第一項之
    適用；惟本院遍閱全卷，並無檢察官同意被告乙○○適用證人保護法第十四條第
    一項規定所製作之筆錄，經本院向臺灣高等法院高雄分院檢察署函詢有無同意被
    告乙○○適用證人保護法，據該署函复稱：「本署偵辦九十一年查字第二十六號
    案，檢察官同意被告戊○○適用證人保護法第十四條第一項第二項之規定，並依
    證人保護施行細則第二十一條規定記明筆錄，而被告乙○○則並無適用證人保護
    法之相關資料，有該署九十三年五月四日高分院聰甲字第一一五四號函附卷可考
    ，則被告乙○○並未經檢察官同意適用證人保護法第十四條第一項之規定，上開
    起訴書所載顯係誤植，被告乙○○自不能依該證人保護法之規定減輕或免除其刑
    。
四、原審就被告二人予以論罪科刑，固非無見；然查：(一)被告乙○○不能依證人保護
    法第十四條第一項規定減輕其刑，已如前述，原判決竟依該條項規定予以減輕其
    刑，顯有未洽。(二)被告戊○○與另案被告莊泰山共同冒充警察而行使協助偵查犯
    罪之職權，另犯有刑法第一百五十八條第一項之僭行公務員職權罪，並與其所犯
    貪污治罪條例第四條第一項第二款之藉勢勒索財物罪有方法結果之牽連關係，應
    從一重論以貪污治罪條例第四條第一項第二款之藉勢勒索財物罪處斷，亦如前述
    ，原判決就此部分漏未論述，同有未當。(三)共同收受之賄賂，沒收追徵均採合併
    計算、共犯連帶追繳之法理（最高法院六十二年度第二次刑庭庭推總會議決議(五)
    及六十四年台上字第二六一三號判例參照），原判決認定被告二人與另案被告蘇
    福清、莊泰山共犯貪污治罪條例第四條第一項第二款之藉勢勒索財物罪，其等貪
    瀆勒索所得金額二百萬元，應予追繳，並依其犯罪情節諭知發還被害人等情。然
    其判決主文僅載稱「應予追繳發還被害人」，如全部或一部無法追繳時，以其財
    產抵償之云云，未載明應與共犯何人連帶追繳發還被害人或以其財產抵償，理由
    內亦未說明，致滋將來執行之窒礙，亦有未洽（最高法院九十二年度台上字第二
    六三○號判決參照）。被告二人上訴意旨，雖不否認犯罪，但認原判決僅依貪污
    治罪條例第八條第二項前段及證人保護法第十四條第一項規定減輕其刑，猶嫌過
    重，指摘原判決不當，請求改判免除其刑云云。惟查被告二人共同參與藉警察身
    分之威勢及具有查緝走私協助偵查犯罪之職權，並洞悉從事走私犯罪者息事寧人
    之心理，藉勢向私菸貨主勒索二百萬元，被告戊○○並共同冒充警察而行使協助
    偵查犯罪之職權，惡性非輕，所犯情節亦甚嚴重，被告二人均有犯罪前科，並為
    累犯，依法應加重其刑，原審綜合各情，爰依貪污治罪條例第八條第二項前段及
    刑法第六十六條前段之規定減輕其刑至二分之一；又認被告戊○○事先經檢察官
    同意，於偵查中供述與案情有重要關係之事項，因而使檢察官得以追訴本案之其
    他共犯，再酌依證人保護法第十四條第一項規定及刑法第六十六條後段之規遞減
    輕其刑至三分之二，並依法先加後減及遞減之，已詳加斟酌量刑，並無不當。被
    告戊○○請求改判免除其刑，為無理由。況被告乙○○並無證人保護法之適用，
    其請求改判免除其刑，更見非有理由。被告等上訴雖無理由，惟原判決既有可議
    ，仍屬無可維持，應由本院予以撤銷改判。審酌被告等二人勾結具有協助偵查犯
    罪職務之蘇福清，假藉警察偵查犯罪之機會，需索鉅款，玷污警察風紀與公權力
    執行之廉潔性，敗壞官箴，情節嚴重；惟念渠等均於犯罪後坦承全部犯行，並主
    動繳交各自受領之犯罪所得，顯有悔意，並於偵查中供述與案情有重要關係之事
    項，使檢察官得以追訴本案之其他共犯，犯後態度良好等一切情狀，各量處如主
    文第二項所示之刑，另依貪污治罪條例十七條及刑法第三十七條第二項之規定，
    分別諭知褫奪公權三年。被告二人共同勒索所得金額二百萬元，依貪污治罪條例
    第十條之規定，應與另案共犯蘇福清、莊泰山連帶追繳，並依其犯罪情節諭知發
    還予被害人即綽號「阿順」者，其中一百三十萬元如全部或一部無法追繳時，以
    其財產抵償之。另被告二人雖已於原審審理中繳交各自受領之犯罪所得共七十萬
    元，惟共同收受之賄賂，沒收追徵均採合併計算、共犯連帶追繳之法理，有如前
    述，故仍應由本院就全部所得金額二百萬元為連帶追繳之諭知，惟其追繳之數額
    應就全體共犯執行至二百萬元為已足，附此敘明。至被告等被訴非法持有手槍犯
    罪不能證明部分，因公訴人認與前揭科刑之公務員藉勢勒索財物罪間，有法牽連
    犯之裁判上一罪關係，故不另為無罪之諭知。
五、被告戊○○、乙○○經本院合法傳喚，無甲當理由不到庭，爰不待其陳述，逕行
    判決。
據上論斷，應依刑事訴訟法第三百七十一條、第三百六十九條第一項前段、第三百六
十四條、第二百九十九條第一項前段，貪污治罪條例第三條、第四條第一項第二款、
第八條第二項前段、第十條第一項、第二項、第十七條，證人保護法第十四條第一項
，刑法第十一條、第二十八條、第一百五十八條第一項、第五十五條、第四十七條、
第三十七條第二項，罰金罰鍰提高標準條例第一條前段，判決如主文。
本案經檢察官羅建勛到庭執行職務。
中    華    民    國     九十三     年       五       月      十八      日
                              臺灣高等法院高雄分院刑事第四庭
                                  審判長法官  蕭權閔
                                        法官  李嘉興
                                        法官  陳吉雄
右甲本證明與原本無異。
如不服本判決應於收受本判決後十日內向本院提出上訴書狀，其未述上訴理由者，
並得於提起上訴後十日內向本院補提理由書狀（均須按他造當事人之人數附繕本)「
切勿逕送上級法院」。
                                      書記官  黎  珍
中    華    民    國     九十三     年       五       月      十九      日
附錄：本判決論罪科刑法條：
貪污治罪條例第四條第一項第二款
有下列行為之一者，處無期徒刑或十年以上有期徒刑，得併科新臺幣一億元以下罰金
：
二、藉勢或藉端勒索、勒徵、強占或強募財物者。
刑法第一百五十八條第一項
冒充公務員而行使其職權者，處三年以下有期徒刑、拘役或五百元以下罰金。
                                                                        Ｑ
